【裁判字號】    95,台上,221
【裁判日期】    950209
【裁判案由】    履行契約
【裁判全文】
最高法院民事判決              九十五年度台上字第二二一號
    上  訴  人  丙○○
    訴訟代理人  許雅芬律師
    被 上訴 人  乙○○
                        60號.
                丁○○
                甲○○
上列當事人間請求履行契約事件，上訴人對於中華民國九十三年
七月十三日台灣高等法院台南分院第二審判決（九十二年度上字
第二三八號）關於辦理建築物第一次所有權登記後移轉登記部分
，提起上訴，本院判決如下：
    主  文
原判決關於命上訴人向地政機關辦理雲林縣東勢鄉○○村○○○
路三七巷二八號建築物第一次所有權登記後，將地上物辦理移轉
登記予被上訴人公同共有暨該訴訟費用部分廢棄，發回台灣高等
法院台南分院。
    理  由
本件被上訴人主張：兩造於民國八十七年二月十六日簽訂合建契
約（下稱系爭合建契約），由上訴人在伊等所提供坐落雲林縣東
勢鄉○○段一六八地號、一六八之四地號、一六八之五地號及一
六九地號等四筆土地上興建十一棟房屋，雙方各分配五．五棟，
並約定於開工日起一年二個月完成所有工程及取得使用執照，惟
自八十八年五月二十五日開工起至九十年六月十日取得使用執照
止，已逾一年二個月，依系爭合建契約第十二條之約定，上訴人
分得之房屋自應全歸伊等所有等情，爰求為命上訴人向地政機關
辦理雲林縣東勢鄉○○村○○○路三七巷（下同）二八號建築物
第一次所有權登記後，將地上物辦理移轉登記於被上訴人公同共
有之判決（超過上開部分之請求已判決被上訴人敗訴確定）。
上訴人則以：伊已於九十一年三月二十日前完成兩造和解約定之
事項，依約被上訴人即不得再進行本件訴訟。又系爭合建契約約
定完工期限一年二個月係工作天，伊並未遲延，縱有遲延，亦係
被上訴人變更設計所致等語，資為抗辯。
原審將第一審命上訴人向地政機關辦理三０號建築物第一次所有
權登記後，移轉登記予被上訴人公同共有部分廢棄，改判命上訴
人向地政機關辦理二八號建築物第一次所有權登記後，移轉登記
予被上訴人公同共有，無非以：兩造雖於九十年十二月七日成立
和解，但上訴人並未於九十一年三月二十日以前完成和解約定之
事項，有照片可稽，且於同年月二十一日至現場之證人許安家亦
證稱是日所見如相片所示，可見上訴人未依限完工，依上開和解
契約第四條之約定，該和解契約即失其效力，被上訴人仍得繼續
本件訴訟。經查系爭合建為一般小型之合建，且該合建契約第十
一條亦未明載係工作天，依文義解釋，該條約定上訴人完成所有
工程並取得使用執照之一年二個月，應為日曆天。又由建造執照
所載完工日期以觀，系爭合建以一年為施工期尚屬合理，且該合
建契約第十一條約定之內容，核與政府採購契約範本所謂「於０
年０月０日以前全部完工」之方式相符，故所謂一年二個月係屬
固定期限。系爭合建工程於八十八年五月二十五日開工，自是日
起算一年二個月，上訴人於八十九年七月二十五日即應完成所有
工程並取得使用執照，惟其遲至九十年六月一日始完工，已逾期
十個月又六天，顯係給付遲延。雖於八十八年九月二十一日遭逢
九二一地震，但雲林縣政府並未宣布工程停工，且系爭合建工程
所受影響亦屬有限，自不得因此延展工期。被上訴人分得之Ａ２
、Ｂ２、Ｂ３及Ｂ４房屋，上訴人自始即按被上訴人之要求，每
層樓僅作一個房間及一套衛浴設備，並無拆除重作、重新繪圖或
向主管機關申請變更設計等情事，反而係減輕上訴人施工負擔，
是其抗辯遲延完工係被上訴人變更設計所致，為無可採。又雲林
縣政府於系爭合建開工前之八十八年四月七日即以八八府建水字
第八八０００二七一四七號函，同意廢止雲林縣東勢鄉○○段一
六九地號及二二二之四地號土地之水路使用，有台灣省雲林農田
水利會函可憑，上訴人辯稱系爭合建基地中有一部分為水利地，
須變更地目，以致工期延誤云云，亦不足採。綜上所述，上訴人
遲延十個月又六天完工，依系爭合建契約第十二條之約定，上訴
人分得之建物固應歸被上訴人所有，然自八十九年以來，國內景
氣嚴重衰退，縱令上訴人依約完工交屋，亦不易出賣且投資報酬
偏低，若僅遲延十個月，即將上訴人分得之五棟半房屋價額共新
台幣二千萬元以上，全歸被上訴人所有，實屬過苛，爰審酌上情
，以二八號建築物應有部分二分之一賠償被上訴人之損害為已足
，從而被上訴人本於系爭合建契約，請求上訴人向地政機關辦理
二八號建築物第一次所有權登記後，將所有權移轉登記予被上訴
人公同共有，於法有據，應予准許等詞，為其判斷之基礎。
惟查上訴人在原審主張依雲林縣政府九十二年二月二十一日九二
府工建字第九二０００一二一二三號函及其附件，可知系爭房屋
在八十九年十月間已完工，並非遲至九十年五月始行完工（見上
訴人於原審所提九十三年六月二十九日辯論意旨狀第九頁），乃
原審竟認系爭房屋於九十年六月一日完工，為兩造不爭之事項，
顯與卷附資料不符，其憑以為不利於上訴人之認定，已有可議。
次查九二一大地震後餘震不斷，如繼續施工，安全堪虞，原審謂
不得因此展延工期，亦有不當。上訴論旨，指摘關於辦理建築物
第一次所有權登記後，移轉登記部分之原判決為不當，求予廢棄
，非無理由。
據上論結，本件上訴為有理由。依民事訴訟法第四百七十七條第
一項、第四百七十八條第二項，判決如主文。
中    華    民    國  九十五  年    二    月    九    日
                      最高法院民事第六庭
                          審判長法官  許  朝  雄
                                法官  謝  正  勝
                                法官  鄭  玉  山
                                法官  吳  麗  女
                                法官  袁  靜  文
      本件正本證明與原本無異
                                      書  記  官
中    華    民    國  九十五  年    二    月  二十一  日
                                                      Ｅ


司法院資訊處製作；財團法人民間司法改革基金會備份。
